臺灣高等法院臺中分院民事判決　96年度勞上易字第18號
上　訴　人　御登國際有限公司
法定代理人　丙○○
訴訟代理人　乙○○
被 上訴 人　甲○○
上列當事人間請求損害賠償事件，上訴人對於民國96年3月16日
臺灣臺中地方法院94年度勞訴字第120號第一審判決提起上訴，
本院於96年7月18日言詞辯論終結，判決如下：
    主  文
上訴駁回。
第二審訴訟費用由上訴人負擔。
    事實及理由
一、本件上訴人御登國際有限公司法定代理人原為吳玉雲，於訴
    訟中變更為丙○○，其具狀聲明承受訴訟，有其提出之聲明
    承受訴訟狀、公司基本資料影本等件附卷可稽，依法應予准
    許。
二、被上訴人經合法通知，未於言詞辯論期日到場，核無民事訴
    訟法第386條所列各款情形，爰依上訴人之聲請，由其一造
    辯論而為判決。
三、上訴人主張：被上訴人於民國92年5月起擔任上訴人公司之
    美容師，除與上訴人切結保證受僱期間絕無「未按正常程式
    離職（無故棄職）」或「離職未做完整交接手續」情事發生
    ，否則願無條件給付上訴人相當於離職前6個月薪資總額之
    賠償金，且因上訴人於各縣市專櫃門市僱用美容師銷售美容
    產品，雖於商品成交時，預先就成交金額比例預領業績獎金
    ，惟出售該商品後，尚須對消費者提供使用該商品之美容美
    體服務，故美容師所提供之勞務係「銷售」及銷售後之「對
    向其消費之消費者提供一定次數（堂數）之美容美體服務」
    ，產品與美膚、美體服務乃不可分割之整體，然為避免員工
    隨意承諾終身提供美容美體服務，誘使不知情之消費者消費
    後，待領取上訴人預先發給之高額獎金後即曠職或離職，且
    拒絕返還提撥之獎金，遂於94年6月15日與被上訴人締結員
    工服務切結書，明確約定預付方式與提撥規則，倘美容師對
    於消費者尚未使用完所購買商品前離職者，即應依約提撥未
    完成售後服務部分業績獎金，交上訴人公司分配予承接其後
    續服務之美容師，以維持業績分配公平性及確保消費者售後
    服務之權益。詎被上訴人竟於94年9月起無故曠職迄今，且
    未依約提撥業績獎金，並完成交接等正常程序離職，爰依員
    工服務切結書，請求離職前6個月薪資總額之賠償金新台幣
    （下同）969,141元及返還尚未完成對消費者應服務之消費
    堂數換算預付之獎金計785,619元等語。訴之聲明：(1)被上
    訴人應給付上訴人1,754,760元，及自起訴狀繕本送達被上
    訴人翌日起至清償日止，按年息百分之5計算之利息；(2)並
    陳明願供擔保請准宣告假執行。
四、被上訴人則以：伊否認有何「未按程序離職（無故棄職）」
    或「離職未做完整交接手續」情事發生，且伊係因為個人因
    素無法繼續於上訴人公司任職，而提出辭職，終止雙方之勞
    動契約，依照勞動基準法之規定，伊任職於上訴人公司未滿
    3年，預告期間僅需20日，伊於離職前一個月即94年7月15日
    預告將於同年8月底離職，符合上開規定，伊除向上訴人公
    司經理徐敏綱提出辭呈外，另以存證信函通知公司伊要辭職
    事宜，並無違反切結書之問題，至於上訴人切結書上規定離
    職需2個月前提出，顯較勞動基準法為低之勞動條件，該部
    分約定無效；又伊任職上訴人公司擔任專櫃主任一職，薪資
    無底薪，係由銷售人員吸引客戶後，由伊與銷售人員共同販
    售美容產品之業績均分後，再依比例按件計酬，與美容美體
    課程無關，美容美體體課程服務，係上訴人公司因銷售美容
    產品所提供之附隨給付義務，顧客購買公司產品後，即可持
    產品交上訴人公司員工為顧客進行美容美體之服務，顧客不
    享有特定次數之美容美體服務，視產品使用情形而定，使用
    完畢，即無法享受該美容美體之服務，且伊為一男性，負責
    銷售產品與督導專櫃員工，並不負責為顧客提供美容、美體
    服務，故伊之薪資與提供美容美體服務與否無關，僅與產品
    之銷售金額有關，自無庸返還預付獎金等語，資為抗辯。答
    辯之聲明：駁回上訴人之訴，如受不利判決願供擔保請准宣
    告免為假執行。
五、原審審酌兩造提出之攻擊防禦方法後，判決被上訴人應給付
    上訴人65,808元，及自94年10月19日起至清償日止按週年利
    率百分之5計算之利息。上訴人其餘之訴駁回。並以供擔保
    為條件之假執行及免為假執行宣告。上訴人不服原判決，提
    起一部上訴，上訴之聲明：(1)原判決關於駁回上訴人在第一
    審40萬元及該部分訴訟費用之裁判均廢棄；(2)上開廢棄部分
    ，被上訴人應再給付上訴人400,000元及自94年10月19日起
    至清償日止按週年利率百分之5計算之利息（上訴人於原審
    其餘敗訴部分，未據聲明不服）。被上訴人答辯之聲明：(1)
    駁回上訴；(2)訴訟費用均由上訴人負擔。
六、本件兩造經協議整理整理爭點及簡化後，不爭執之事實如下
    ：
  (一)被上訴人自92年5月起於上訴人公司擔任美容師。於94年6月
    15日簽立員工服務切結書，其第6條第1項所指賠償金，係屬
    損害賠償預定之違約金。
  (二)被上訴人自94年6月15日即簽立系爭切結書起至94年8月31日
    離職止，依銷售金額及銷售人員數目，換算之業績獎金合計
    221,749.5元，依系爭切結書第6條第2項第2款約定之方式，
    計算施作美容美體服務堂數合計365.6堂。
  (三)被上訴人自94年2月至94年7月之薪資總額為969,141元。
  (四)依切結書之約定，消費者購買商品後，依消費總金額以每
    2,000元為一單位，計算員工應提供消費者美容服務之堂數
    ，尚未服務完畢即離職之堂數，依每堂數30%即600元，計算
    員工應返還之數額。
七、兩造爭執事項在於：
　１、系爭切結書上關於勞工終止勞動契約預告期間2個月之約
      定，是否有效？本件上訴人依系爭切結書得否請求被上訴
      人給付前6個月薪資總額計969,141元？
　２、系爭切結書上關於離職時，應繳回之業績獎金之約定，效
  　　力是否及於被上訴人？如是，被上訴人應繳回業績獎金為
      若干？經查：
  (一)系爭切結書上關於勞工終止勞動契約預告期間2個月之約定
    ，是否有效？
  １、按不定期契約，勞工終止契約時，其預告期間依下列各款
      之規定：(1)繼續工作3個月以上1年未滿者，於10日前預告
      之。(2)繼續工作一年以上3年未滿者，於20日前預告之。
      (3)繼續工作3年以上者，於30日前預告之。勞動基準法第
      15條第2項、第16條第1項分別定有明文，次按勞動基準法
      其立法目的乃在規定勞動條件最低標準、保障勞工權益而
      制訂，同法第1條亦有明文，而上開關於勞工終止不定期
      勞動契約預告期間之規定，為有關保障勞動條件之最低標
      準，應屬法律強制規定，基此如勞資雙方勞工離職須有較
      勞動基準法為長之預告期間，係較勞動基準法為低之勞動
      條件，該部分約定，違反上開強制規定，解釋上應認為無
      效。無效部分，仍以勞動基準法之規定定之。本件被上訴
      人所簽立員工服務切結書，雖同意專櫃主管離職應遵守2
      個月預告填寫離職單等情，顯有超出上開規定，其超出不
      利勞工部分，解釋上應認為無效，本件被上訴人任職上訴
      人公司之期限僅2年又3個月，係屬繼續工作1以上3年未滿
      之情形，故僅需於20日前提出預告即可。
  ２、上訴人主張被上訴人於94年8月30日未經預告離職，違反
      預告期間之約定等語，既為被上訴人所否認，且於原審依
      證人張靜宜到庭證述並未違反無訛（見原審卷第182頁第
      14列以下），又對於被上訴人提離職單之地點，證人張靜
      宜證稱在逢甲寶雅店等情，亦為上訴人所不爭執，因上訴
      人未理睬，被上訴人始以郵局存證信函通知上訴人，此有
      被上訴人提出之郵局存證信函一件在卷可稽（見台中簡易
      庭聲請調解卷、本院卷第40頁），足見被上訴人確實於94
      年7月間已向上訴人提出辭呈，僅上訴人方面未積極處理
      ，被上訴人於94年7月間已提出離職書，至94年8月30日離
      職止，已逾越20日預告期間之規定。上訴人雖稱張靜宜與
      被上訴人有同居關係，其證言為不可採云云，既未舉證以
      實其說，自不能採信。且衡之常情，離職員工提出辭呈，
      倘非雇主不予理會及接受，受僱人焉有必要另以郵局存證
      信函寄送雇主以留存證據？
  ３、又依上訴人所提出服務之契約書，其中締約人員均有「靜
      宜」其人，專櫃名稱均載為「逢甲」店（見原審卷第52、
      56、57、65、68頁），是上訴人稱證人張靜宜於「河南」
      店上班即無可能在「逢甲」店看見被上訴人填寫離職單云
      云，即與事實不符。被上訴人既已逾越20日預告期間通知
      上訴人欲離職情事，上訴人並有相當時間得以指派人員接
      辦被上訴人原有職務而不為，則上訴人主張被上訴人有「
      未按程序離職（無故棄職）」或「離職未做完整交接手續
      」情事發生云云，自非可採。從而，上訴人依照被上訴人
      所簽立員工服務切結書，請求被上訴人給付離職前6個月
      計969,141元薪資總額之損害賠償，為無理由，此部分請
      求應予駁回。
  (二)系爭切結書上關於離職時，應繳回之業績獎金之約定，效力
    是否及於被上訴人？如是，被上訴人應繳回業績獎金為若干
    ？
  １、依上訴人提出之員工服務切結書第6條關於上訴人提撥員
      工業績獎金之公式及員工回沖（即返還業績獎金）之方式
      ，對於業績獎金之發放及返還，僅有同一計算模式，並無
      男性員工或專櫃主管僅適用預先領取業績獎金部分，而排
      除日後返還業績獎金即回沖方式適用等記載，且依被上訴
      人93年6月份之薪資明細表，亦記載曾領取其專櫃離職員
      工即訴外人李鳳珊回沖之業績獎金24,200元，有上訴人提
      出之薪資明細表及第一商業銀行電腦媒體資料劃撥轉帳申
      請書回單及媒體資料劃撥轉帳明細表附於原審卷可稽，被
      上訴人如不適用離職後應返還尚未提供美容美體服務部分
      等業績獎金之約定，自無受領其餘員工離職時所返還之業
      績獎金之理，此外，被上訴人亦不否認在專櫃客人較多時
      ，曾幫忙美容與提供美容服務，益證被上訴人之性別並非
      應否提供客戶所銷售商品相當堂數之美容服務之依據，被
      上訴人僅以其為男性專櫃主管，據以作為僅有平分專櫃其
      他員工銷售商品數額，並以此數額計算得領取之獎金即薪
      資之權利，而無與其餘專櫃員工共同分擔為前開商品之消
      費者提供美容美體服務之義務，既未能舉證以實其說，所
      辯自難採信，應認員工服務切結書上關於離職時，應繳回
      之業績獎金之約定，效力亦及於被上訴人。
  ２、上訴人主張依被上訴人簽署系爭員工服務切結書之日即94
      年6月15日起至94年8月28日止銷售之數額，計算被上訴人
      應返還之業績獎金，被上訴人雖否認有返還獎金之義務，
      然對於自94年6月15日即簽立系爭切結書起至94年8月31日
      離職止，依銷售金額及銷售人員數目，換算所得之業績獎
      金合計221,749.5元，如依系爭切結書第6條第2項第2款約
      定內容: 「乙方 (指被上訴人)應提供該消費者服務之堂
      數=消費者消費金額÷2000÷該專櫃服務人員數。」之方
      式，計算施作堂數合計達365.6堂，則為兩造所不爭，被
      上訴人既有業績提撥規則之適用，自有依銷售金額提供美
      容服務及返還預領業績獎金等約定之適用，依兩造不爭執
      之銷售數額及服務堂數，本件被上訴人應有提供365.6堂
      美容美體服務之義務，堪認屬實。
　３、上訴人雖又主張本件業績提撥之比例係以被上訴人取得之
      業績獎金，除以應提供之服務堂數，以計算每次提供服務
      之報酬，依此計算被上訴人需提撥之業績獎金等語，並提
      出被上訴人及專櫃員工與顧客所簽立之漢方化妝品買賣契
      約書、護膚價表、療程本等等影本為憑。然本件被上訴人
      離職時雖應依員工服務切結書之約定，提撥業績給承接其
      業務之人員，且依公司之規定，在顧客購買產品並付款後
      ，即依銷售總售價之30%計算，應給付之業績獎金，作為
      服務人員提供勞務之對價，其餘70%歸上訴人公司，又消
      費者購買商品後，依消費總金額以每2千元為一單位，計
      算員工應提供消費者美容服務之堂數，尚未服務完畢即離
      職之堂數，依每堂數30%即600元，計算員工應返還之數額
      ，為兩造所不爭。依此計算，員工3月份在專櫃為了銷售
      商品所提供之勞務，竟全數無法領取任何報酬，顯失公允
      ，本院斟酌本件立約當時之情形，及卷附一切證據資料以
      解釋兩造簽立系爭切結書之真意，復基於公平原則，認為
      被上訴人離職時所應提撥業績給承接其業務之人員，其業
      績提撥比例，自應由兩造比例負擔，即由被上訴人負擔應
      提撥款項之30%，由上訴人負擔應提撥款項之70%，始為公
      平合理。蓋公司銷售產品本即負擔售後服務全責，自不能
      推諉而讓離職員工承擔該責任，並要求全數繳回業績報酬
      故也。
  ４、準此，依上訴人主張被上訴人離職後，所應提供之365.6
      堂美容服務，參諸上開兩造應負擔之業績提撥比例（即由
      被上訴人負負擔應提撥款項之百分之30，由上訴人負擔應
      提撥款項之百分之70），可知被上訴人於本件應返還提撥
      之業績獎金計應為65,808元（2,000元×30%×365.6堂×
      30%即被上訴人應負擔之比例=65,808元)，上訴人請求返
      還預領之提撥業績獎金65,808元為有理由，逾此部分之請
      求，於法無據，應予駁回。
八、綜上所述，本件上訴人主張被上訴人無故棄職或離職未做完
    整交接手續，為不足採，被上訴人抗辯尚屬可信。是則上訴
    人執此主張被上訴人應賠償薪資6個月損害云云，自屬無據
    。從而，上訴人主張本於員工服務切結書第6條之規定，請
    求被上訴人給付465,808元（於本院請求再給付40萬元）及
    自起訴狀繕本送達翌日即94年10月19日起至清償日止，按年
    息5%計算之利息，於65,808元本息之請求範圍內，為有理由
    ，應予准許，逾此部分之請求，為無理由，應予駁回。原審
    就上開不應准許部分，為上訴人敗訴之判決，及駁回其假執
    行之聲請，並無不合。上訴意旨指摘原判決不當，求予廢棄
    改判，為無理由，應予駁回其上訴。
九、本件事證已臻明確，兩造其餘之攻擊或防禦方法，認為均不
    足以影響本判決之結果，自無逐一詳予論述之必要，併此敘
    明。
十、據上論結，本件上訴為無理由，依民事訴訟法第385條第1項
    前段、第449條第1項、第78條、第463條，判決如主文。
中　　華　　民　　國　　96　　年　　7 　　月　　31　　日
                  民事第五庭    審判長法　官  林陳松
                                      法　官  鄭金龍
                                      法　官  王重吉
以上正本係照原本作成。
不得上訴。
                                      書記官  紀美鈺
中　　華　　民　　國　　96　　年　　7 　　月　　31　　日
                                                      Ｍ
